【裁判字號】    98,訴,3065
【裁判日期】    990129
【裁判案由】    戶籍法等
【裁判全文】
臺灣板橋地方法院刑事判決              98年度訴字第3065號
公  訴  人  臺灣板橋地方法院檢察署檢察官
被      告  甲○○
上列被告因偽造文書案件，經檢察官提起公訴（98年度偵字第
10341 號），本院依簡式審判程序判決如下：
    主  文
甲○○共同偽造公印文，累犯，處有期徒刑陸月，如易科罰金，
以新臺幣壹仟元折算壹日。扣案偽造之「乙○○」國民身分證壹
張及偽造之「乙○○」汽車駕駛執照壹張均沒收。
    事  實
一、甲○○前曾因違反槍砲彈藥刀械管制條例案件，經臺灣高雄
    地方法院以93年度訴字第2619號判處應執行有期徒刑1 年8
    月，併科罰金新臺幣（下同）8 萬元，嗣分別經臺灣高等法
    院高雄分院、最高法院駁回上訴確定，嗣因合於中華民國96
    年罪犯減刑條例規定，經臺灣高等法院高雄分院以96年度聲
    減字第973 號裁定減為應執行有期徒刑10月，併科罰金4 萬
    元確定，於民國96年7 月16日縮刑期滿執行完畢。詎猶不知
    悔改，因另案遭通緝，為躲避查緝，竟與真實姓名年籍不詳
    綽號「阿呆」之成年男子，共同基於偽造公印文、偽造國民
    身分證及偽造特種文書汽車駕駛執照之犯意聯絡，由甲○○
    於98年3 月中旬某日，先向不知情之乙○○借取國民身分證
    、普通大貨車之汽車駕駛執照影本後，在臺北縣蘆洲市○○
    路某處，將上開證件之影本及其本人相片2 張交付予「阿呆
    」，以3 萬多元之代價，委由「阿呆」於不詳時間、處所，
    利用「乙○○」之年籍資料，將甲○○之相片分別掃描於偽
    造之「乙○○」國民身分證上，及黏貼於偽造之「乙○○」
    汽車駕駛執照上，並於其上分別偽造「內政部印」之公印文
    ，及「交通部駕駛執照製發之章」、「交通部公路總局簽發
    之章」鋼印之印文，而偽造「乙○○」之國民身分證及汽車
    駕駛執照各1 張後，於98年3 月底某日，在臺北縣三重市○
    ○路某撞球間附近，由「阿呆」將前開偽造完成之「乙○○
    」國民身分證、汽車駕駛執照各1 張交予甲○○，足以生損
    害於乙○○本人、戶政機關對國民身分證管理之正確性及公
    路監理機關對駕駛執照管理之正確性。嗣於98年4 月3 日12
    時許，在臺北縣蘆洲市○○路222 巷28號4 樓，甲○○因另
    案毒品案件經警緝獲，並扣得其所持有偽造之「乙○○」國
    民身分證、普通大貨車之汽車駕駛執照各1 張等物。
二、案經臺北縣政府警察局板橋分局報告臺灣板橋地方法院檢察
    署檢察官偵查起訴。
    理  由
一、本院於準備程序進行中，被告甲○○就被訴事實為有罪之陳
    述，經告知被告簡式審判程序之旨，並聽取公訴人及被告之
    意見後，裁定進行簡式審判程序。
二、前揭事實，業據被告於本院審理時坦承不諱，並經證人乙○
    ○在本院審理時證述屬實，並有扣案之其上有被告相片之「
    乙○○」國民身分證及汽車駕駛執照各1 張足資佐證。而上
    開貼有被告本人相片之「乙○○」汽車駕駛執照，經送請交
    通部公路總局高雄區監理所屏東監理站恆春分站鑑定結果，
    其函覆稱：本分站於該汽車駕駛執照於97年4 月17日製發當
    日所核發之駕照，其印製號碼自00000000至00000000號共計
    15張，該枚駕照印製號碼00000000，並非其中一枚，證實該
    駕照並非本分站所核發，另駕照鋼印及交通部印章均不相符
    ，應屬偽造，此有該分站98年9 月30日高監恆字第09800038
    56號函暨所附該分站鋼印模乙張、駕駛執照2 張、97年4 月
    份駕駛執照使用登記簿乙張附卷可稽；另其上有被告本人相
    片之「乙○○」國民身分證，經送請內政部刑事警察局鑑定
    結果，認上開國民身分證因：(一)折光變色油墨。(二)安全線。
    (三)背面膠膜雷射控管號碼。(四)透明視覺變化裝置等特徵，均
    與樣張不相符，故上開國民身分證（含公印文部分）判係偽
    造，亦有內政部刑事警察局98年10月22日刑鑑字第09801297
    71號鑑定書1 紙附卷可稽。而被告以上行為，足以生損害於
    乙○○本人、戶政機關對於國民身分證管理之正確性及交通
    監理機關銀行對駕駛執照管理之正確性。堪認被告前揭自白
    與事實相符。從而，本件事證明確，被告前開犯行洵堪認定
    ，應予依法論科。
三、按刑法第212 條所謂「其他相類之證書、介紹書」，係指與
    關於品行、能力、服務之證書、介紹書相類似之文書而言（
    最高法院90年度臺上字第6628號判決意旨參照）。查國民身
    分證及汽車駕駛執照係由主管機關核發作為本國人士身分之
    證明及駕駛汽車資格之用，屬於品行能力相類之證書，均係
    刑法第212 條之特種文書。而刑法所謂公印，係指公署或公
    務員職務上所使用之印信而言；又所謂公印或公印文，係專
    指表示公署或公務員資格之印信而言，即俗稱大印與小官章
    及其印文（最高法院22年上字第1904號、69年臺上字第693
    號判例意旨參照）。是故國民身分證上「內政部印」之印文
    ，自屬刑法第218 條第1 項之公印文；至於汽車駕駛執照上
    「交通部駕駛執照製發之章」、「交通部公路總局簽發之章
    」，核非印信條例所定表示公署或公務員資格之印信，僅屬
    一般印文之性質而非公印文。又偽造公印文，刑法第218 條
    既有獨立處罰之規定，且較刑法第212 條之處罰為重，則於
    偽造刑法第212 條之特種文書同時偽造公印文者，即難置刑
    法第218 條處刑較重之罪於不問（司法院大法官會議釋字第
    82 號 解釋可供參照）。另戶籍法第75條於97年5 月28日修
    正公布，並自同年月30日施行。戶籍法第75條係針對國民身
    分證之偽造、變造犯行予以明文規定，相較於刑法第212 條
    係針對所有一般特種文書之偽造、變造犯行之處罰規定，戶
    籍法之規定應屬於特別規定，依特別法優於普通法及從重處
    斷之原則，應優先適用戶籍法之規定。又偽造公印或公印文
    ，刑法第218 條既有獨立處罰規定，且較戶籍法第75條第1
    項規定之處罰為重，則於偽造國民身分證同時偽造公印或公
    印文者，即難僅論以戶籍法第75條第1 項之罪，而置刑法第
    218 條第1 項處刑較重之罪於不問（最高法院97年度台上字
    第5114號判決參照）。從而，被告提供照片交由綽號「阿呆
    」之男子偽造國民身分證，復於其上偽造「內政部印」之公
    印文，核係犯戶籍法第75條第1 項之偽造國民身分證罪及刑
    法第218 條第1 項之偽造公印文罪；另其偽造汽車駕駛執照
    之行為，核係犯刑法第212 條之偽造特種文書罪。再被告與
    真實姓名年籍不詳綽號「阿呆」之成年男子間，就前開犯行
    間，有犯意聯絡及行為分擔，均為共同正犯。又被告上開偽
    造「交通部駕駛執照製發之章」、「交通部公路總局簽發之
    章」之行為，係屬其偽造駕駛執照特種文書之部分行為，不
    另論罪。再被告基於單一冒用身分之犯意，提供其本人相片
    ，由與之有犯意聯絡之綽號「阿呆」之男子接續掃描被告照
    片而偽造「乙○○」之國民身分證（含偽造「內政部印」之
    公印文）、黏貼被告照片而偽造汽車駕駛執照特種文書（含
    偽造「交通部駕駛執照製發之章」、「交通部公路總局簽發
    之章」之印文），係為達成同一犯罪之各個舉動，應屬法律
    概念之一行為，其一行為觸犯上開偽造國民身分證罪、偽造
    公印文及偽造特種文書罪，為想像競合犯，應依刑法第55條
    規定，從一重之偽造公印文罪論處。至公訴意旨雖漏未論及
    刑法第218 條第1 項之偽造公印文罪，惟該部分犯罪與起訴
    部分間具有想像競合犯之裁判上一罪關係，為本案起訴效力
    所及，本院自應併予審理，且參諸前開說明，公訴人認上開
    各罪間，應予分論併罰，容有誤會，附此敘明。爰審酌被告
    素行、犯罪動機、目的、手段、對被害人乙○○、戶政機關
    及公路監理機關所生之損害，及犯罪後坦承犯行、態度尚稱
    良好等一切情狀，量處如主文所示之刑，並諭知易科罰金之
    折算標準。
四、至扣案偽造之「乙○○」國民身分證1 張（含其上偽造之「
    內政部印」公印文1 枚）、汽車駕駛執照1 張（含其上偽造
    之「交通部駕駛執照製發之章」印文1 枚、偽造之「交通部
    公路總局簽發之章」鋼印1 枚），係被告與共犯「阿呆」所
    有，因本案犯罪所生之物，業據被告供明在卷，爰依刑法第
    38條第1 項第3 款規定，均併予宣告沒收。至上揭偽造證件
    上，雖有偽造之公印文及印文，原應依刑法第219 條規定沒
    收，惟因所附麗之上開偽造證件業經宣告沒收，爰不另為沒
    收之諭知，附此敘明。
據上論斷，應依刑事訴訟法第273 條之1 第1 項、第299 條第1
項前段，戶籍法第75條第1 項，刑法第11條前段、第28條、第
218 條第1 項、第212 條、第55條、第47條第1 項、第41條第1
項前段、第38條第1 項第3 款，刑法施行法第1 條之1 第1 項、
第2項 前段，判決如主文。
本案經檢察官林慈雁到庭執行職務。
中    華    民    國    99    年    1     月    29    日
                  刑事第十三庭  法  官  王士珮
以上正本證明與原本無異
如不服本判決應於送達後10日內向本院提出上訴狀
                                書記官  金和國
中    華    民    國    99    年    1     月    29    日
附錄本案論罪科刑法條全文：
中華民國刑法第212條
偽造、變造護照、旅券、免許證、特許證及關於品行、能力服務
或其他相類之證書、介紹書，足以生損害於公眾或他人者，處1
年以下有期徒刑、拘役或300元以下罰金。
中華民國刑法第218條
偽造公印或公印文者，處5年以下有期徒刑。
盜用公印或公印文足以生損害於公眾或他人者，亦同。
戶籍法第75條
意圖供冒用身分使用，而偽造、變造國民身分證，足以生損害於
公眾或他人者，處5 年以下有期徒刑、拘役或科或併科新臺幣50
萬元以下罰金。
行使前項偽造、變造之國民身分證者，亦同。
將國民身分證交付他人，以供冒名使用，或冒用身分而使用他人
交付或遺失之國民身分證，足以生損害於公眾或他人者，處3 年
以下有期徒刑、拘役或科或併科新臺幣30萬元以下罰金。

司法院資訊處製作；財團法人民間司法改革基金會備份。
